臺北高等行政法院判決　　　　　　　　　　　　　　九十一年度訴字第二○七三號
　　　　　　　　　　　　　　　.
　　原　　　告　甲○○
　　被　　　告　勞工保險局
　　代　表　人　廖碧英總經理.
　　訴訟代理人　乙○○送達代.
　　　　　　　　丙○○
右當事人間因勞保事件，原告不服行政院勞工委員會中華民國九十一年四月三日台九
十勞訴字第００一二七七五號訴願決定，提起行政訴訟。本院判決如左：
　　主  文
原告之訴駁回。
訴訟費用由原告負擔。
　　事  實
一、事實概要：緣本件被保險人陳秋發（即原告之夫）於民國（下同）八十九年四月
    十一日由台中市糕餅業職業工會（投保單位）申報加保，同年五月二十九日因肝
    癌住院，於同年六月三十日，經由投保單位申請同年六月一日至同年月十二日期
    間傷病給付，及於同年七月十五日申請因同症於同年七月六日審定成殘之殘廢給
    付，案經被告審查，於八十九年九月六日以八九保承字第六○七一三一三號函覆
    投保單位，副本抄送陳秋發，以陳秋發加保後並無實際從事本業工作之事實，乃
    依勞工保險條例第二十四條規定，核定自其加保之日起取消投保資格，所請傷病
    及殘廢給付與同條例第十九條規定不符，應不予給付。因陳秋發已於八十九年八
    月二十九日死亡，其投保單位（台中市糕餅業職業工會）不服向勞工保險監理委
    員會申請審議，經該會審定駁回，原告及投保單位不服審定，以陳秋發及投保單
    位（代表人王汝澤）為訴願人，原告為陳秋發之代理人，共同提起訴願，經行政
    院勞工委員會於九十一年四月三日以台九十勞訴字第００一二七七五號訴願決定
    書就有關陳秋發部分為不受理之決定，有關投保單位訴願部分，以訴願無理由，
    決定駁回。另原告於九十年四月十八日檢送由陳秋發之前投保單位鑽全實業股份
    有限公司（下稱鑽全公司）所填具之陳秋發本人死亡給付申請書，申請陳秋發本
    人死亡給付，案經被告審查，以九十年六月十二日九十保給字第六○二一七一六
    號函，核定所請死亡給付，不予給付。原告對於不予死亡給付之核定，未再提起
    審議及訴願，逕連同對前揭取消投保資格及不予傷病、殘廢給付有關之訴願決定
    不服，一併提起本件行政訴訟。
二、兩造聲明：
　(一)原告未於言詞辯論期日到庭，聲明及陳述依其起訴狀所載：
  1.訴願決定、審議審定及原處分均撤銷（其真意包含被告應核發陳秋發之傷病及殘
    廢給付）。
　2.被告應依勞工保險條例第二十條第二項規定，核付陳秋發退保後一年內死亡，勞
　　保死亡給付。
　(二)被告聲明求為判決：駁回原告之訴。
三、本案之爭點：
  (一)原告得否依勞工保險條例第十九條之規定向被告請領傷病及殘廢給付？
　(二)原告對於申請死亡給付部分，未提起審議及訴願，逕提起本件訴訟，其程序是否
　　合法？
甲、原告主張之理由：
一、本案原告之夫陳秋發自七十九年十二月一日由鑽順實業公司加保，八十五年起再
    由鑽全公司加保，陳秋發因常感疲倦、食慾不振體力欠佳，於八十八年二月四日
    就診三春中醫院、經診斷為因肝功能異常，黃疸。在醫學見解，黃疸是肝、膽、
    胰、疾病病程中常見的症狀。肝臟會產生幫助消化的膽汁，並進行吸收養份的同
    化，解毒、儲藏等工作，是維持生命不可或缺的多機能化學工廠。慢性肝炎之症
    狀可從全無症狀至倦怠、疲勞、食慾不振、黃疸、及持續的肝功能異常，漸進發
    展肝硬化，肝衰竭以至死亡。肝癌是指肝臟細胞大量、且異常繁殖增生，可為原
    發性與續發性肝癌。陳秋發因病常請病假，於八十八年九月十六日因請假太多被
    要求離職退保，當時並不知勞工保險條例施行細則第二十六條第二項傷病請假期
    間可不用退保。但當時投保單位鑽全公司並告知勞工在傷病請病假期間，無須因
    病退保。被告稱陳秋發退保前未罹患肝癌，三春中醫院於八十八年二月四日提及
    之肝功能異常、黃疸應與肝癌無關。此一說法，令人質疑被告所稱醫師是否屬實
    ，醫師專業是否欠缺，陳秋發肝功能異常黃疸即積極治療，但仍導致肝硬化、肝
    癌、經醫師指示此病非一日所成，肝功能異常即為疾病事故之主力近因，而此徵
    兆是有絕對的關連，即為病灶之所在。然陳秋發退保後身體狀況已無能力從事粗
    重工作，為了生計想改行賣糕餅做生意，比較輕便工作，乃於八十九年四月十一
    日加入糕餅工會，並曾向中興糕餅店洽商賣糕餅，惟病情惡化無法工作，於八十
    九年五月二十九日住院，而於同年八月二十九日因肝癌死亡。
二、陳秋發之生病狀況及投保過程，被告顯未盡教示有利於勞工應有的權利。違反行
    政程序法第一、四、六、七、八、九、三十六條，確保依法行政，保障人民的行
    政信賴。
  　被保險人應有的權利為：(一)依勞工保險條例施行細則第二十六條第二項規定被保
　　險人因罹患疾病在請假期間不得退保。(二)被告既已認定陳秋發無工作能力，取消
　　其在工會投保資格，應有勞工保險條例第二十條第二項規定之適用，即被保險人
　　因同一傷病及其引起之疾病致殘廢或死亡者仍得請領殘廢給付或死亡給付，在保
　　險效力停止之日起一年內，因同一傷病及其引起之疾病致殘廢或死亡者亦同。另
　　依行政院勞工委員會八十五年十二月九日台勞保二字一四四九０八號函之解釋亦
　　為「有利」於勞工法律條文。
三、被告違反行政程序法第一、六、七、八、九、三十六條及行政訴訟法第四條恣意
    行政，濫用權力之行政處分，以違法論。而為當事人事務應注意而不注意，更違
    反勞保條例第一條「保障勞工生活」之立法宗旨，且置保障勞工之「有利原則」
    於不顧，凡此種種更皆為被告違法之處。
四、陳秋發自八十八年二月四日就診三春中醫院，診斷為因肝功能異常（黃疸）。茲
    參閱群醫談百病及基礎病理學二書就該症狀說明如下：(一)肝癌的症狀：黃疸：原
    因1.肝腫瘤合併肝衰竭引起。2.肝腫瘤侵犯到膽管引起。(二)引起黃疸的常見疾病
    1.肝臟來不及處理便會發生膽紅素聚積而造成黃疸。2.肝細胞性黃疸，肝臟是處
    理膽紅素代謝的主要器官，一旦其功能受損，便有可能造成黃疸。二、另參閱基
    礎病理學附件二重點。1.肝臟功能失常黃疸與膽汁鬱滯2.所有形式的肝硬化在臨
    床上均有可能是無任何症狀的，當有症狀時就會出現一些非特異性的表現，無食
    慾體重減輕、虛弱、更嚴重一點會有明顯的衰弱．．．大部份肝衰竭病人，其致
    死的機轉是1.進行性肝衰竭2.門脈高血壓有關之併發症或3.肝癌發生。(三)臨床特
    徵，不管其原因為何，肝衰竭的臨床表徵都很像，黃疸機乎必定會出現。由此均
    可証明黃疸、肝功能異常是肝硬化、肝癌、肝衰竭的直接病灶所在。故陳秋發至
    三春中醫院初診診斷之疾病肝臟功能異常（黃疸）顯與肝癌末期死亡有直接因果
    關係，即已適用勞保條例第二十條第二項規定，即被保險人依前項規定連續請領
    保險給付期間內，因同一傷病及其引起之疾病致殘廢或死亡者，仍得請領殘廢給
    付或死亡給付。其非因病癒而經保險人自設或特約醫院同意出院後，在保險效力
    停止之日起一年內，因同一傷病及其引起之疾病致殘廢或死亡亦同。
五、被告稱九十一年四月十八日檢送陳秋發本人死亡給付申請書，不予給付時，原告
    對於所請死亡給付核定，並未再提起審議及訴願。依勞工保險審議辦法第三條第
    二項申請審議事件因遲誤前項期間不予受理時，如原核定確屬違法或不當者，勞
    保局或其主管機關得依職權變更或撤銷之。另依訴願法第八十條規定亦同。然陳
    秋發病情即已符合勞保條例第二十條第二項．．．因同一傷病及其引起之疾病致
    殘廢或死亡者，仍得請領殘廢或死亡給付。．．．醫院同意出院後，在保險效力
    停止之日起一年內，因同一傷病及其引起之疾病致殘廢或死亡亦同。被告顯有違
    行政訴訟法第九條，行政機關就該管行政程序，應就當事人有利及不利之情形，
    一律注意。被告只對勞工（陳秋發）不利的注意「已無從事本業工作，將其退保
    」。但家屬申請陳秋發本人死亡給付時，被告卻不注意，陳秋發適用之勞保條例
    第二十條第二項在保險效力停止後一年內因同一傷病所致殘廢或死亡可申請的要
    件。
六、綜上所陳，陳秋發既已符合勞保條例第二十條第二項之請領要件，其傷病、殘廢
    及死亡給付，自然由受益人請領遺屬（即原告）應為繼承之權利，已無民法第六
    條之限制。並請判命被告核付三十個月遺屬津貼及五個月喪葬津貼，以當時投保
    薪資（新台幣四萬二千元計為一百四十七萬元）由受益人配偶（即原告）請領。
乙、被告主張之理由：
一、按「勞工保險係在職保險，凡年滿十五歲以上，六十歲以下之實際受僱於公司、
    行號、團體等從事本業工作之員工，或以所獲報酬維生之無一定雇主勞工或自營
    作業者，始得以其雇主或由所屬本業職業工會為投保單位，全部參加勞工保險為
    被保險人。」、「被保險人或其受益人，於保險效力開始後，停止前發生保險事
    故者，得依本條例規定，請領保險給付。」、「被保險人在保險有效期間所發生
    之傷病事故，於保險效力停止後，必須連續請領傷病給付或住院診療給付者，一
    年內仍可享有該項保險給付之權利；傷病給付期限依第三十五條及第三十六條之
    規定；住院診療之被保險人經保險人自設或特約醫院認為可出院療養時應即出院
    。」、「被保險人依前項規定連續請領保險給付期間內，因同一傷病及其引起之
    疾病致殘廢或死亡者，仍得請領殘廢給付或死亡給付。其非因病癒而經保險人自
    設或特約醫院同意出院後，在保險效力停止之日起一年內，因同一傷病及其引起
    之疾病致殘廢或死亡者亦同。」、「投保單位故意為不合本條例規定之人員辦理
    參加保險手續，領取保險給付者，保險人應依法追還；並取消該被保險人之資格
    。」分別為勞工保險條例第六條至第八條、第十九條第一項、第二十條及第二十
    四條定有明文。又「本條例第六條第一項第七款及第八款所稱無一定雇主之勞工
    ，指經常於三個月內受雇於非屬同條項第一款至第五款規定之二個以上不同之雇
    主，其工作機會、工作時間、工作量、工作場所、工作報酬不固定者。」為同條
    例施行細則第十一條第一項所明定。查本件原告之夫於八十九年四月十一日由台
    中市糕餅業職業工會申報加保，同年五月二十九日因肝癌住院，於八十九年七月
    三日檢據申請同年六月一日至同年月十二日期間傷病給付，及因同症於同年七月
    六日審定成殘之殘廢給付。案經被告於八十九年七月二十日派員訪查，訪問記錄
    載略：「於八十九年四月十一日由我太太幫我到台中市糕餅業工會辦理入會手續
    ，本人未親自前往工會，由我太太代理申請；本人自八十八年九月後即未從事糕
    餅業相關工作至今，且本人加入工會前後即均在家中休養至今，本人住處亦無從
    事相關本業工作之工具設備及工作相關資料。」此有經陳秋發及原告簽名具結之
    訪問記錄影本可稽，被告乃於八十九年九月六日以八九保承字第六○七一三一三
    號函以陳秋發加保後並無實際從事本業工作之事實，依勞工保險條例第二十四條
    規定，核定自其加保之目起取消其投保資格，所請傷病及殘廢給付與同條例第十
    九條規定不符，應不予給付，依法並無不合。
二、原告所執之爭點，無非以其夫於鑽全公司上班期間常請病假，於八十八年九月十
    六日被以請假太多要求離職退保，陳秋發肝功能異常黃疸即積極治療，但還是導
    致肝硬化、肝癌，經醫師指示此病非一日所成，肝功能異常即為疾病事故之主力
    近因，而這個徵兆是有絕對的關聯，即為病灶之所在，故陳秋發符合勞工保險條
    例第二十條第二項請領要件，其死亡給付，原告自得請領云云。惟查本案陳秋發
    本人死亡給付部分，原告對於死亡給付不予給付之核定，未再提起審議及訴願。
    又據原告所送財團法人仁愛綜合醫院填具之死亡證明書略載，陳秋發直接引起死
    亡之疾病為肝癌末期，發病至死亡之概略時間三個月。三春中醫診所診斷書略載
    ，陳秋發於八十八年二月四日因肝功能異常（黃）至該診所診療。案經被告將
    全案資料送請專科醫師審查，審查意見：據台中市仁愛綜合醫院所出具陳秋發死
    亡證明書推斷其罹患肝癌至死亡時間為三個月，且三春中醫診所之診斷證明書並
    未提及肝癌之診斷，故陳秋發於八十八年九月十六日退保當時並未罹患肝癌，三
    春中醫診所提及之功能異常應與肝癌無關。據此，陳秋發於加保有效期間既無因
    肝癌治療紀錄，亦核無前開條例第二十條規定之適用，所請陳秋發本人死亡給付
    ，被告核定不予給付，要屬當然。請判決如訴之聲明以符法制。
　　理  由
甲、程序部分：本件原告經合法通知，無正當理由未於言詞辯論期日到場，核無行政
    訴訟法第二百十八條準用民事訴訟法第三百八十六條所列各款情形，爰依被告之
    聲請，由其一造辯論而為判決。
乙、實體方面：
壹、關於取消被保險人資格及請領傷病、殘廢給付部分：
一、本件被告於八十九年九月六日以八九保承字第六０七一三一三號函所為「主旨：
    依法取消貴會陳秋發君被保險人資格，所請傷病暨殘廢給付不予給付」之處分，
    其相對人為投保單位台中市糕餅業職業工會及被保險人陳秋發。因陳秋發已於同
    年八月二十九日死亡，原處分以其個人為相對人部分固不生效力，但以投保單位
    為相對人部分仍具效力，原告係陳秋發之配偶，原告個人並未對原處分申請審議
    （僅由投保單位申請審議），亦未提起訴願，僅於投保單位及以陳秋發名義提起
    訴願遭決定駁回後，原告始提起本件行政訴訟，合先明。
二、按「人之權利能力，始於出生，終於死亡。」、「自然人、法人、非法人之團體
    或其他行政處分之相對人及利害關係人得提起訴願。」分別為民法第六條、訴願
    法第十八條所明定，查本件被保險人陳秋發業於八十九年八月二十九日死亡，有
    原處分卷附陳秋發之死亡證明書可稽，即已無權利能力，自非得提起訴願之主體
    。原告於九十年二月二十六日以陳秋發之名義提起訴願，其訴願難謂合法，訴願
    決定以陳秋發無權利能力，其提起訴願為不合法，從程序上予以駁回，揆諸前開
    說明，即無不合。惟訴願決定有關投保單位之訴願駁回部分，原告雖非訴願人，
    但其既係被保險人之配偶，具有繼承之法律上利益，即係利害關係人，自得就此
    部分之訴願決定及其相關審議審定、原處分（以投保單位為相對人）提起行政訴
    訟。
三、按勞工保險係在職保險，凡年滿十五歲以上，六十歲以下之實際受僱於公司、行
    號、團體等從事本業工作之員工，或以所獲報酬維生之無一定雇主勞工或自營作
    業者，始得以其雇主或由所屬本業職業工會為投保單位，全部參加勞工保險為被
    保險人。又「被保險人或其受益人，於保險效力開始後，停止前發生保險事故者
    ，得依本條例規定，請領保險給付。」、「投保單位故意為不合本條例規定之人
    員辦理參加保險手續，領取保險給付者，保險人應依法追還；並取消該被保險人
    之資格。」分別為勞工保險條例第六條至第八條之立法意旨及同條例第十九條第
    一項、第二十四條所明定。次按「本條例第六條第一項第七款及第八款所稱無一
    定雇主之勞工，指經常於三個月內受雇於非屬同條項第一款至第五款規定之二個
    以上不同之雇主，其工作機會、工作時間、工作量、工作場所、工作報酬不固定
    者。」、「本條例第六條第一項第七款及第八款所稱自營作業者，指獨立從事勞
    動或技藝工作，獲致報酬，且未僱用有酬人員幫同工作者。」為勞工保險條例施
    行細則第十一條第一項及第二項所明定。又「本表所列各類職業工會，其組織人
    員之從業資格，依有關法令規定，需領有執業證照等證明文件者，仍應依有關法
    令規定，取得該證明文件，始可加入職業工會。」為產、職業工會分業標準表補
    充說明事項第五點規定。復按「勞工保險條例第八條（現修正為第六條）所稱之
    勞工係指實際從事工作獲得報酬之各業專任勞動職工而言，兼任人員自不包括在
    內，並不得掛名投保。至被保險人投保後於發生保險事故而申請給付而發現其投
    保資格不合時，應依勞工保險條例第三十三條（現修正為第二十四條）規定不予
    給付，其已繳之保險費，依同條例第二十三條（現修正為第十六條）規定，一經
    繳納，概不退還。」為前勞工行政中央主管機關內政部於五十九年一月八日以臺
    內社字第三三七九三一號函釋在案，核與其母法規定意旨無違，應予適用。查本
    件陳秋發於八十九年四月十一日由台中市糕餅業職業工會申報加保，同年五月二
    十九日因肝癌住院，於八十九年六月三十日檢據申請同年六月一日至同年月十二
    日期間傷病給付，及於同年七月十五日申請因同症於同年七月六日審定成殘之殘
    廢給付。案經被告審查，於八十九年九月六日以八九保承字第六０七一三一三號
    書函以陳秋發加保後並無實際從事本業工作之事實，乃依勞工保險條例第二十四
    條規定，核定自其加保之日起取消其投保資格，所請傷病及殘廢給付與同條例第
    十九條規定不符，應不予給付。原告雖訴稱，陳秋發自鑽全公司離職退保後身體
    狀況已無能力從事粗重工作，為了生計想改行賣糕餅做比較輕便工作，乃於八十
    九年四月十一日加入糕餅工會，並曾向中興糕餅店洽商賣糕餅，惟病情惡化無法
    工作，於八十九年五月二十九日住院，而於同年八月二十九日因肝癌死亡，陳秋
    發之生病狀況及投保過程，被告顯未盡教示有利於勞工應有的權利云云。惟查被
    告所屬台中辨事處於八十九年七月二十日派員訪問陳秋發之記錄載明：陳秋發自
    認「於八十九年四月十一日由我太太幫我到台中市糕餅業工會辦理入會手續，本
    人未親自前往工會，由我太太代理申請；本人自八十八年九月後即未從事糕餅業
    相關工作至今，且本人加入工會前後即均在家中修養至今，本人住處亦無從事相
    關本業工作之工具設備及工作相關資料。」此有經陳秋發簽名及其妻（蕭美瑛即
    原告）簽名見證之訪問記錄影本附原處分卷可稽。足見陳秋發並非「無一定雇主
    」之勞工，亦非自營作業者，其參加台中市糕餅業職業工會，進而以該職業工會
    為投保單位，參加勞工保險，自有未合。次按所謂「無一定雇主之勞工」，既係
    指「經常於三個月內受雇於非屬同條項第一款至第五款規定之二個以上不同之雇
    主，其工作機會、工作時間、工作量、工作場所、工作報酬不固定者」，為勞工
    保險條例施行細則第十一條第一項所明定，查原告以其夫陳秋發之名義提起訴願
    時，檢附中興西點麵包行之薪資扣繳憑單影本（附訴願卷）載明八十九年二月至
    五月向該麵包行支領薪資，縱令屬實，亦係受僱於特定行號之員工，並未符合「
    無一定雇主勞工」之要件，則依前開規定，仍不得由台中市糕餅業職業工會申報
    加保。
四、綜上所述，被告所為原處分並無不合，審議及訴願決定遞予維持，亦無違誤，原
    告起訴意旨，仍執陳詞及個人主觀之見解，請求撤銷訴願決定、審議決定及原處
    分，並請求被告核發傷病及殘廢給付，為無理由，應予駁回。
貳、關於請領死亡給付部分：
一、按被保險人對勞工保險局有關保險給付事項之核定發生爭議時，以經過合法之申
    請審議及訴願程序為前提要件，始得提起行政訴訟，其未經過審議、訴願程序，
    遽行提起行政訴訟，自非法之所許，此觀勞工保險爭議事項審議辦法第三條、訴
    願法第一條、行政訴訟法第四條及第五條之規定甚明。
二、原告另於九十年四月十八日檢送由陳秋發之前投保單位鑽全公司所填具之陳秋發
    本人死亡給付申請書，申請陳秋發本人死亡給付，案經被告審查，以九十年六月
    十二日九十保給字第六○二一七一六號函，核定所請死亡給付，不予給付。原告
    不服，未經審議及訴願程序，逕起訴聲明主張被告應依勞工保險條例第二十條第
    二規定，核付三十個月遺屬津貼及五個月喪葬津貼。查，原告提起此部分課予義
    務訴訟既未經合法之審議及訴願程序，依首開說明，其起訴即難認為合乎法定程
    序，亦應予駁回。至原告所訴依勞工保險爭議審議辦法第三條第二項規定、訴願
    法第八十條規定，申請審議事件或提起訴願因遲誤法定期間不予受理時，如原核
    定確有違法或不當者，被告或其上級機關得依職權命令變更或撤銷乙節，查勞工
    保險爭議審議辦法第三條第二項固規定申請審議事件因遲誤法定期間不予受理時
    ，如原核定確屬違法或不當者，勞保局或其主管機關得依職權變更或撤銷之，訴
    願法第八十條亦有類似之規定。惟此項規定係賦予原行政處分機關或其上級機關
    對於顯然違法或不當而已確定之行政處分，得本於行政監督功能，依職權予以撤
    銷或變更而已。如勞保局或其上級機關認為原行政處分非有顯然違法或不當情事
    時，自無庸於訴願決定書另說明不適用該項規定之理由，原告亦不得執被告或其
    上級機關未適用該項規定為由提起行政訴訟，何況本件並無申請審議或提起訴願
    逾期之問題。故原告此部分主張，尚非可採。併此明。又本件訴訟關於死亡給
    付部分既不合法定程序，其實體上之主張及陳述，自無庸審酌。
據上論結，本件原告之訴為一部無理由，一部不合法，爰依行政訴訟法第二百十八條
、民事訴訟法第三百八十五條第一項前段、行政訴訟法條第九十八條第三項前段，判
決如主文。
中　　華　　民　　國　　九十一　　　年　　　十二　　　月　　　三十一　　日
                                  臺北高等行政法院  第三庭
                                            審判長  法  官　姜素娥
      　　　　　　　　　　　　　　　　　　　　      法　官　吳東都
      　　　　　　　　　　　　　　　　　　　　      法　官　林文舟
右為正本係照原本作成。
如不服本判決，應於送達後二十日內，向本院提出上訴狀並表明上訴理由，如於本判
決宣示後送達前提起上訴者，應於判決送達後二十日內補提上訴理由書（須按他造人
數附繕本）。
中　　華　　民　　國　　九十一　　　年　　　十二　　　月　　三十一　  　日
                                                    書記官  余淑芬
